臺中高等行政法院判決
　　　　　　　　　　　　　　　　　　 95年度訴字第00668號
　　　　　　　　　　　　　　　.
原　　　告　甲○○
訴訟代理人　徐秀蘭　律師
　　　　　　陳貴端　會計師住臺中市○區○○○路130號8樓
　　　　　　　　　　　　　之1.
　　　　　　易昌運　會計師住同上
被　　　告　財政部臺灣省中區國稅局
代　表　人　乙○○
訴訟代理人　丙○○
　　　　　　丁○○
上列當事人間因綜合所得稅事件，原告不服財政部中華民國95年
9月18日台財訴字第09500381820號（案號：第00000000號）訴願
決定，提起行政訴訟。本院判決如下︰
　　主  文
原告之訴駁回。
訴訟費用由原告負擔。
　　事  實
甲、事實概要：原告民國（下同）92年度綜合所得稅結算申報，
    自行申報綜合所得總額新臺幣（下同）163,494,767元，並
    列報土地捐贈扣除額155,873,178元，被告初查以原告列報
    捐贈扣除額，其中55,553,469元並非捐贈其自有財產，而係
    以受託人身分將信託登記取得之信託財產捐贈澎湖縣望安鄉
    公所（下稱望安鄉公所），未符合所得稅法第17條捐贈之扣
    除，乃否准認列，核定其捐贈扣除額100,319,709元，當年
    度綜合所得總額163,507,914元，綜合所得淨額62,410,167
    元，補徵應納稅額21,572,070元，嗣更正綜合所得總額為
    130, 008,525元，綜合所得淨額28,910,778元，補徵應納稅
    額16, 399,460元。原告不服，就土地捐贈扣除額部分，申
    請復查，未獲變更，提起訴願，遭決定駁回，遂提起行政訴
    訟。
乙、兩造爭點及陳述：
壹、原告方面：
一、聲明：求為判決：訴願決定、復查決定及原處分均撤銷。
二、陳述：
　(一)原告於92年3月間經友人建議當年度申報綜合所得稅可捐贈
    公設用地抵扣所得額以資節稅，並介紹訴外人洪炳輝代書，
    其表示手上有多筆公設用地願出售，並保證該等土地絕對可
    以在當年度捐贈政府機關據以申報抵扣綜合所得額。雙方遂
    於92年3月31日簽立土地買賣契約書，約定購買坐落於桃園
    市○○段1912-1地號應有部分七分之一、桃園市○○段1108
    地號應有部分七分之一、桃園縣平鎮鄉○○段1045地號應有
    部分一一五四三分之六千、臺北縣土城市○○段640、648地
    號二筆土地所有權全部（下稱系爭土地），總價款8,055,00
    0元整。因洪炳輝本身為代書，且簽約保證為原告取得捐贈
    證明，原告便將系爭土地買賣移轉登記事宜，全權委由洪炳
    輝處理。嗣後並委託洪炳輝將系爭土地捐贈與望安鄉公所，
    進而取得該機關出具之捐贈證明公文。未料洪炳輝明知當時
    系爭土地為訴外人施怡如、蕭新福、呂禮鐘及呂信昌等人所
    有，本應先將系爭土地移轉登記於其名下，再移轉登記予原
    告，亦即前後應經過兩次買賣登記。卻為節省土地增值稅與
    買賣該等土地價差之所得稅之故，竟擅自偽造施怡如等人與
    原告間信託契約，而將系爭土地由原所有權人施怡如等人直
    接信託登記予原告名下，再以原告名義辦理捐贈。造成系爭
    土地於土地登記簿上移轉登記之原因為信託，實則為買賣之
    情形。原告於取得前揭證明書之情況下，列報包括系爭土地
    之捐贈扣除額155,873,178元，完成92年度綜合所得稅申報
    手續。被告初查以原告列報捐贈扣除額，其中55,553,469元
    並非捐贈其自有財產，而係以受託人身分將信託登記取得之
    信託財產捐贈望安鄉公所，未符合所得稅法第17條捐贈之扣
    除，乃否准認列。
  (二)按「涉及租稅事項之法律，其解釋應本於租稅法律主義之精
    神：依各該法律之立法目的，衡酌經濟上之意義及實質課稅
    之公平原則為之。．．．」司法院釋字第420號解釋甚明。
    又財政部92年7月2日台財稅字第0920453519號函釋略以：「
    為實現衡量個人之租稅負擔能力而課徵租稅之租稅公平主義
    ，並防止規避租稅而確保租稅之徵收，在租稅法之解釋及課
    稅構成要件之認定上，如發生法律形式、名義或外觀與真實
    之事實、實態或經濟負擔有所不同時，則租稅之課徵基礎，
    應著重於事實上存在之實質，．．．對於在經濟實質上已具
    備課稅構成要件者，雖行為人蓄意使外在之外觀或形式不具
    備課稅要件，仍宜對其課稅」。原處分機關雖認為依民法及
    土地法規定，所為土地登記具有絕對效力，對外即生公示效
    果，原告不得再就土地登記簿上之記載再為爭執。惟稅法上
    之實質課稅原則係強調稅法所重視者，應為足以表徵納稅能
    力之實質的經濟事實，而非其外觀之法律行為，對實質上相
    同經濟活動所產生之相同經濟利益，應課以相同之租稅，始
    符合租稅法律主義所要求之公平及實質課稅原則，否則勢將
    造成鼓勵投機或規避稅法之適用，無以實現租稅公平之基本
    理念及要求。亦即在實質課稅原則之下，不論該外觀法律行
    為係有效或無效，應針對實質經濟事實課徵稅捐，稅捐稽徵
    機關更不應受外觀法律行為之拘束。
  (三)參照臺北高等行政法院94年度訴字第3164號判決之見解，認
    為稅捐稽徵機關得依職權調查事實，核實認定，不受當事人
    主張暨土地登記外觀之拘束，以免形成脫法避稅漏洞，有違
    租稅公平主義。顯見在租稅法領域中，稅捐稽徵機關本可不
    受土地登記外觀之拘束，依據職權調查事實，核定所應課徵
    稅額。因此，對於外觀法律行為之形成，當事人是否有故意
    過失，並非實質課稅原則探討的重點，亦不應影響實質課稅
    原則之適用，蓋實質課稅原則係為實現量能課稅及租稅公平
    ，其目的並非在懲罰當事人行為之違失，則當事人是否有故
    意過失不應為考量之範圍。至於針對實質經濟事實是否有應
    追徵之稅款，乃係另一問題，稅捐稽徵機關自得再行調查、
    核課稅捐。
  (四)按所謂脫法避稅行為係指藉由濫用法律形成可能性，選擇與
    經濟歷程不相當的法律形式，藉以達成規避納稅義務的目的
    。於本案系爭土地之交易中，依照原本買賣關係，原地主應
    被課與土地增值稅，而原告因係買受土地之故，本就不需有
    其他的稅捐負擔，是故於本案之信託登記當中，真正享受到
    租稅利益者係賣方，而非買方。換言之，係原地主、洪炳輝
    採取脫法避稅的方式，達成規避稅捐之目的，關於此部分，
    依據財政部函釋、行政法院歷年來之實務見解，自有實質課
    稅原則之適用，亦即稅捐稽徵機關不受土地登記之拘束，誠
    如改制前行政法院82年度判字第2410號判決所示：「惟查租
    稅法所重視者，應為足以表徵納稅能力之實質的經濟事實，
    而非其外觀之法律行為或形式上之登記事項」此時稅捐稽徵
    機關依法行政，自應對原地主、洪炳輝等課徵土地增值稅，
    以符合實質的經濟事實。則捐贈的利益歸由原告享有，並無
    不當，而且才符合實際的交易事實。
  (五)被告辯稱土地登記具有絕對效力，原告與洪炳輝間之買賣事
    實係另一法律關係，應另尋救濟途徑。惟關於原地主與洪炳
    輝間利用土地信託登記之方式規避土地買賣應負擔之稅捐，
    稅捐稽徵機關是否享有裁量權得不予審究？目前現行法令當
    中，被告應不具有此種裁量權，進而縱放實際上逃漏稅捐者
    。今原告已於複查、訴願程序當中闡明系爭土地實際之交易
    情況，被告至少應踐行行政調查的程序，查明系爭土地之實
    際交易情形，例如調取相關文書、訊問相關人等，而非僅憑
    原告全權委託洪炳輝處理，即推論原告應對信託結果負起責
    任，進而有權忽略原地主、洪炳輝之逃漏稅行為。本件因原
    地主、洪炳輝之逃漏稅行為，形成原告於法律上之不利益，
    原告確實交付買賣價款與賣方，卻反而未能享有租稅上之優
    惠；被告卻可以選擇忽略原地主、洪炳輝之逃漏稅行為，不
    針對其等核課土地增值稅，致使所有不利益盡由原告負擔，
    對原告實不公平。
  (六)本件若如被告所稱係屬自益信託關係，則原地主（委託人）
    將系爭土地移轉予原告買方（受託人）時，依信託關係導管
    理論特性，自屬名義上所有權的移轉，此時原告並不需支付
    任何價款，惟原告卻甘心支付購地價款？且原地主亦有收取
    售地價款？被告明知此有違經驗法則卻未於查證的情況下即
    逕予否決雙方實質買賣關係，實有未妥。又被告於所提法務
    部92年8月20日法律字第0920031754號函更能證明本件之信
    託契約及信託關係根本係無效，因該函釋中明確指出「本件
    信託若係為使受託人假信託之方式而遂行其節稅或其他脫法
    之目的，其信託行為自是無效」。本件信託之目的，係洪炳
    輝代書幫助原出售土地之地主（即被告誤解之委託人）規避
    因土地買賣所產生之土地增值稅，而非原告假借信託方式規
    避本案系爭之所得稅，故被告基於上述法務部所提出之函釋
    即可認定該信託行為自是無效，原告係屬買賣購入上述系爭
    土地，合法辦理捐贈事宜，應合法享有列舉扣除之權利。
  (七)另依土地稅法第28條之3規定：「以土地為信託財產者，於
    下列各款信託關係人間移轉所有權，不課徵土地增值稅：一
    因信託行為成立，委託人與受託人間。．．．」再依臺北高
    等行政法院94年度訴字第3216號判決觀之，認為原告及洪炳
    輝等人係屬民法第87條第2項，以通謀虛偽意思表示隱藏其
    「買賣」行為，故支持被告（即桃園縣政府稅捐稽徵處）依
    實質課稅原則，按稅捐稽徵法第21條及土地稅法第28規定，
    對原售地主予以核定補徵土地增值稅，並無違誤。由上更可
    確定本件屬假信託真買賣之行為。本件係屬財政部所認可在
    92年底前可行之捐地節稅規劃，土地有原告與地主買賣之文
    件及支付資金流程證明資料明確，被告以土地登記過戶原因
    為信託，而認定原告為受託人而非土地實質所有權人，不得
    以該土地列報捐贈扣除額，自綜合所得總額扣除，否定原告
    購地捐贈之事實及澎湖縣望安鄉公所出具捐地之證明文件及
    國稅局出具之贈與稅免稅證明文件，有違實質課稅原則及行
    政程序法信賴保護原則。
貳、被告方面：
一、聲明：求為判決：駁回原告之訴。
二、陳述：
  (一)原告92年度列報土地捐贈扣除額155,873,178元（正確為155
    ,873,136元），被告初查以其中桃園縣桃園市○○段埔子小
    段1912-1地號應有部分七分之一、桃園縣桃園市○○段1108
    地號應有部分七分之一、桃園縣平鎮市○○段1045地號應有
    部分一一五四三分之六千、臺北縣土城市○○段640及648地
    號應有部分全部等土地係原告以受託人身分將信託登記取得
    之信託財產捐贈望安鄉公所，乃予剔除土地捐贈扣除額55,
    553,469元（正確為55,553,427元），核定100,319,709 元
    。
  (二)依民法第758條及土地法第43條規定，不動產物權，依法律
    行為而取得、設定、喪失及變更者，非經登記，不生效力，
    又一經登記，即有絕對效力。本件依桃園縣桃園地政事務所
    、平鎮地政事務所及臺北縣板橋地政事務所之土地登記相關
    資料所載，土地所有權人施怡如、蕭新福、呂禮鐘及呂信昌
    於92年3月31日分別將渠等上開土地移轉登記予原告，登記
    原因為信託，原告為受託人，原土地所有權人施怡如等4人
    為委託人兼受益人。系爭土地係以信託方式移轉登記予原告
    ，並於地政機關辦理信託之公文書登記，對外即生公示效果
    ，原告既非系爭土地之所有權人，縱使其依信託契約之約定
    將信託財產捐贈望安鄉公所，該捐贈之租稅利益應歸屬受益
    人即原土地所有權人享有，原告自不得列舉捐贈自其綜合所
    得總額中扣除。又縱依法務部92年8月20日法律字第0920031
    754號函釋意旨，信託若係為使受託人假信託之方式而遂行
    其節稅或其他脫法之目的，其信託行為自是無效，本件原告
    既係假信託之方式而遂行其脫法避稅之目的，核與所得稅法
    第17條得列報捐贈扣除額之立法意旨不符，違反租稅公平正
    義及量能平等負擔實質課稅原則，原告亦不得以系爭土地列
    報捐贈扣除。
  (三)原告所提臺北高等行政法院94年度訴字第3164號判決，主張
    系爭土地雖登記為信託財產，惟實際為買賣乙節，查該判決
    係就買入土地未辦竣權利移轉登記，即再行出售，依土地稅
    法處以百分之二罰鍰所為之判決，與本件原告以受託人名義
    捐贈信託財產，列報捐贈扣除額之情形有別。系爭捐贈土地
    既經登記為信託財產，有該不動產土地登記謄本附卷可稽，
    該登記即有絕對效力，原告非土地所有權人，自不得以系爭
    土地列報捐贈扣除。
  (四)又原告委託洪炳輝辦理系爭土地買賣及贈與等相關事宜，洪
    炳輝有無遵照指示及依法辦理，原告自應善盡注意及監督義
    務，況捐贈扣除之金額龐大，在作成捐贈決定前必然會經過
    深思熟慮，豈有如原告所稱，因信賴專業代理人洪炳輝全權
    處理，而不問其實際過程之理，原告主張有違一般經驗法則
    。且原告對於登記之相關資料可得而知，卻不加查證，而將
    其受託之土地捐贈予望安鄉公所並列報綜合所得稅捐贈扣除
    額，自應被補徵稅款。關於洪炳輝辦理土地登記過程是否超
    出原告之授權範圍，均屬民事法律關係，尚不能以此作為本
    件爭執理由。
　　理  由
一、按「納稅義務人就下列標準扣除額或列舉扣除額擇一減除外
    ，並減除特別扣除額(一)、．．．(二)、列舉扣除額：1.捐贈：
    對於教育、文化、公益、慈善機構或團體之捐贈總額最高不
    超過綜合所得總額百分之二十為限。但有關國防、勞軍之捐
    贈及對政府之捐獻，不受金額之限制。」為所得稅法第17條
    第1項第2款第2目之1所明定。次按「依本法所為之登記，有
    絕對效力。」、「不動產物權，依法律行為而取得、設定、
    喪失及變更者，非經登記，不生效力。」、「稱信託者，謂
    委託人將財產權移轉或為其他處分，使受託人依信託本旨，
    為受益人之利益或為特定之目的，管理或處分信託財產之關
    係。」及「受益人因信託之成立而享有信託利益。」分別為
    土地法第43條、民法第758條、信託法第1條及第17條第1項
    前段所規定。又「次依信託法第1條規定，受託人須為受益
    人利益或特定目的管理、處分信託財產．．．單純之拋棄或
    捐贈，未能取得任何對價，殊難解為係為受益人之利益．．
    ．本件信託若係為使受託人假信託之方式而遂行其節稅或其
    他脫法之目的，其信託行為自是無效。」為法務部92年8月2
    0日法律字第0920031754號函釋在案。
二、本件原告92年度綜合所得稅結算申報，自行申報綜合所得總
    額163,494,767元，並列報土地捐贈扣除額155,873,178元（
    正確應為155,873,136元），被告初查以其中坐落(一)桃園縣
    桃園市○○段埔子小段1912-1地號（所有權人：施怡如，應
    有部分七分之一）(二)桃園縣桃園市○○段1108地號（所有權
    人：施怡如，應有部分七分之一）(三)桃園縣平鎮市○○段
    1045 地號（所有權人：蕭新福，應有部分一一五四三分之
    六千）(四)臺北縣土城市○○段640及648地號（所有權人：呂
    禮鐘、呂信昌，應有部分各二分之一）等土地，係原告以受
    託人身分，將信託登記取得之信託財產捐贈予望安鄉公所，
    未符合所得稅法第17條捐贈額之扣除，乃否准認列系爭扣除
    額55, 553,469元（正確為55,553,427元），核定其本年度
    捐贈扣除額100,319,709元等情，分別有土地登記簿謄本（
    見原處分卷第79至83頁）、92年度綜合所得稅網際網路結算
    申報國稅局審核專用申報書（見原處分卷第146至149頁）、
    92年度綜合所得稅網際網路結算申報表系統檢送各項證明文
    件單據申報表（原處分卷第93頁）、土地買賣契約書（見同
    上揭卷第111、112頁）、澎湖縣望安鄉公所函（見同上揭卷
    第92頁）、綜合所得稅核定通知書（見同上揭卷第150至153
    ）頁、綜合所得稅更正核定通知書（見同上揭卷第159至162
    頁）等附原處分卷可稽，堪信為真實。
三、原告雖主張：本件因出賣人洪炳輝本身為代書，且簽約保證
    為原告取得捐贈證明，原告便將系爭土地買賣移轉登記事宜
    ，全權委由洪炳輝處理。嗣後並委託洪炳輝將系爭土地捐贈
    與望安鄉公所，進而取得該機關出具之捐贈證明公文。未料
    洪炳輝明知當時系爭土地為訴外人施怡如、蕭新福、呂禮鐘
    及呂信昌等人所有，本應先將系爭土地移轉登記於其名下，
    再移轉登記予原告，亦即前後應經過兩次買賣登記。卻為節
    省土地增值稅與買賣該等土地價差之所得稅之故，竟擅自偽
    造施怡如等人與原告間信託契約，而將系爭土地由原所有權
    人施怡如等人直接信託登記予原告名下，再以原告名義辦理
    捐贈。造成系爭土地於土地登記簿上移轉登記之原因為信託
    ，實則為買賣之情形。按稅法上之實質課稅原則係強調稅法
    所重視者，應為足以表徵納稅能力之實質的經濟事實，而非
    其外觀之法律行為，對實質上相同經濟活動所產生之相同經
    濟利益，應課以相同之租稅，始符合租稅法律主義所要求之
    公平及實質課稅原則，否則勢將造成鼓勵投機或規避稅法之
    適用，無以實現租稅公平之基本理念及要求。次按所謂脫法
    避稅行為係指藉由濫用法律形成可能性，選擇與經濟歷程不
    相當的法律形式，藉以達成規避納稅義務的目的。於本案系
    爭土地之交易中，依照原本買賣關係，原地主應被課與土地
    增值稅，而原告因係買受土地之故，本就不需有其他的稅捐
    負擔，是故於本案之信託登記當中，真正享受到租稅利益者
    係賣方，而非買方。換言之，係原地主、洪炳輝採取脫法避
    稅的方式，達成規避稅捐之目的，關於此部分，依據財政部
    函釋、行政法院歷年來之實務見解，自有實質課稅原則之適
    用，亦即稅捐稽徵機關不受土地登記之拘束。本件信託之目
    的，係洪炳輝代書幫助原出售土地之地主（即被告誤解之委
    託人）規避因土地買賣所產生之土地增值稅，而非原告假借
    信託方式規避本案系爭之所得稅，故被告基於上述法務部所
    提出之函釋即可認定該信託行為自是無效，原告係屬買賣購
    入上述系爭土地，合法辦理捐贈事宜，應合法享有列舉扣除
    之權利云云。
四、經查原告固主張本件為兩次買賣，前後應經過兩次買賣登記
    ，亦即應由當時系爭土地之所有人即訴外人施怡如、蕭新福
    、呂禮鐘及呂信昌等人，先將系爭土地移轉登記於洪炳輝名
    下，再由洪炳輝移轉登記予原告，亦提出買賣契約書為證，
    尚非無據。惟依原告所主張洪炳輝並未將買賣之系爭土地所
    有權（或應有部分）移轉登記與原告，反偽造原告與原地主
    間之信託契約，而違反原告之意，登記原告為受託人，原地
    主為委託人，故顯係洪炳輝違反買賣契約，並未依約履約。
    有關信託契約與信託登記並非原告與洪炳輝間通謀之虛偽意
    思表示。證人即洪炳輝亦到庭證稱「我沒有告知原告（信託
    ），（是）違背契約。」（見本院卷第83頁），亦證實並非
    雙方通謀虛偽意思表示。故本件並非外觀之法律行為（形式
    ）與實質的經濟事實不一致，亦即並非買賣雙方所選取之外
    觀之法律行為（形式）與實質的經濟事實不一致，而係賣方
    洪炳輝（出賣人）單方不履約，故意違約，在未告知原告之
    情形下採取信託登記，故本件並非實質課稅之問題，而係出
    賣人違約之問題。與原告所引臺北高等行政法院94年度訴字
    第3216號判決，係認「該案原告及洪炳輝等人係屬民法第87
    條第2項，以『通謀虛偽意思表示』『隱藏』其『買賣』行
    為，故支持被告（即桃園縣政府稅捐稽徵處）依實質課稅原
    則，按稅捐稽徵法第21條及土地稅法第28規定，對原售地主
    予以核定補徵土地增值稅，並無違誤」之情形顯有不同。本
    件原告與出賣人洪炳輝或原地主間就信託登記並以信託登記
    方式捐贈並非通謀虛偽意思表示，已經原告自陳甚明，自難
    援引（原地主與洪炳輝間為另一買賣，洪炳輝為買受人，指
    定何人為登記權利人乃其權利，為另一問題，原告與洪炳輝
    間之買賣，應否課徵土地增值稅亦屬另一問題）。原告將出
    賣人違約解釋為實質課稅問題，尚非可取。常見實質課稅通
    例，當事人所採之法律行為不論為何，其必將財產實質移轉
    ，例如為達贈與之目的，不採贈與之方式，而採買賣（例如
    不動產買賣），或借貸（例如匯款），或代償債務或免除債
    務等，其財產莫不已發生實質之移轉，始有實質課稅之問題
    ，而本件原告始終未依法取得系爭土地之所有權（應有部分
    ）或實質之權利，其與上開所述均係已將產權實質移轉之情
    形，亦迥然不同。按「不動產物權，依法律行為而取得、設
    定、喪失及變更者，非經登記不生效力。」民法第758條定
    有明文。土地法第43條亦規定「依本法所為之登記，有絕對
    效力。」及「受益人因信託之成立而享有信託利益。」復為
    信託法第1條及第17條第1項前段所規定，已如前述。本件原
    告向洪炳輝購買系爭土地，並委託洪炳輝辦理買賣及捐贈手
    續，洪炳輝則僅辦理信託登記並以原告為受託人之身分辦理
    捐贈（原告謂係購入，其實購而未「入」），原告既未經登
    記為系爭土地之所有權人（或應有部分之權利人），復係以
    受託人之身分捐贈，其捐贈之利益依法自不歸原告享有。原
    告縱曾支付價金與洪炳輝，但洪炳輝既未依約及法律規定辦
    理買賣登記，而違約辦理信託登記及依信託而捐贈，其經濟
    事實自非買賣已完全踐履完成，原處分認捐贈應歸委託人享
    有，並無違司法院釋字第420號解釋所揭示「涉及租稅事項
    之法律，其解釋應本於租稅法律主義之精神：依各該法律之
    立法目的，衡酌經濟上之意義及實質課稅之公平原則為之。
    ．．．」之旨。原告雖謂「原告確實交付買賣價款與賣方，
    卻反而未能享有租稅上之優惠；被告卻可以選擇忽略原地主
    、洪炳輝之逃漏稅行為，不針對其等核課土地增值稅，致使
    所有不利益盡由原告負擔，對原告實不公平。」云云，惟原
    告雖交付買賣價款與賣方，但由於出賣人及原告所委託代辦
    買賣移轉登記及捐贈手續之洪炳輝違約代辦為信託登記及以
    信託關係之受託人身分代辦捐贈，致未能享有捐贈之租稅優
    惠，實肇因於洪炳輝之違約，並非如原告所指由於被告「選
    擇忽略原地主、洪炳輝之逃漏稅行為，不針對其等核課土地
    增值稅，致使所有不利益盡由原告負擔，（而）對原告不公
    平」。原告雖復稱：「本件若如被告所稱係屬自益信託關係
    ，則原地主（委託人）將系爭土地移轉予原告買方（受託人
    ）時，依信託關係導管理論特性，自屬名義上所有權的移轉
    ，此時原告並不需支付任何價款，惟原告卻甘心支付購地價
    款？且原地主亦有收取售地價款？被告明知此有違經驗法則
    卻未於查證的情況下即逕予否決雙方實質買賣關係，實有未
    妥。」云云，惟查原告之所以甘心支付購地價款，並非事先
    已預知出賣人兼代書之洪炳輝將違約，原地主所收受售地價
    款亦非原告所支付，原告僅依買賣契約支付出賣人洪炳輝價
    款，原地主所收受者亦係其出售對象洪炳輝之價款，非原告
    所支付之價款甚明。被告於本件之調查審認尚難指有違經驗
    法則。原告雖又主張本件領有澎湖縣望安鄉公所核發之土地
    捐贈證明及被告所核發之贈與稅不計入贈與總額證明書，因
    持以申報綜合所得稅，不知其不合，應有信賴原則之適用云
    云。惟查原告未能證明於向被告申請核發之贈與稅不計入贈
    與總額證明書時，已陳明係以受託人身分捐贈，及檢附相關
    土地登記簿謄本以資詳明，其信賴已不足保護。次查本件土
    地之信託登記於92年4月2日均已完成登記，有土地登記簿附
    卷可稽（見原處分卷第79至82頁），而於同年4月4日即行捐
    贈，澎湖縣望安鄉公所於92年4月22日即發給土地捐贈證明
    （見同上揭卷第92頁），依原告與洪炳輝所訂買賣契約第11
    條第4項載「倘該標的物無法於92年4月31日（原載為5月31
    日改為4月31日，因僅改5月為4月故改成4月31日）前順利完
    成捐贈則甲乙雙方同意解除契約，乙方應返還已收之價金，
    甲方應負責返還土地所有權移轉登記予乙方名義。」（見原
    處分卷第111頁），所稱「順利完成捐贈」，自係包括如原
    告所稱先移轉登記所有權（應有部分）予原告，再以原告捐
    贈其所有權而非以受託人身分捐贈，此觀該條項約定，謂如
    無法於約定日期完成捐贈，則買受人即原告（甲方）「甲方
    應負責返還土地所有權移轉登記予乙方名義。」自明，蓋必
    出賣人先有移轉所有權登記於買受人，而後買人方能於無法
    如期捐贈時，「返還土地所有權移轉登記予乙方名義。」而
    依登記之公示與公信原則（民法第758條參照），究竟洪炳
    輝有否依約順利完成捐贈即如上述之所有權先移轉登記與原
    告，再由原告以所有權（應有部分）辦理捐贈移轉登記等，
    自以土地登記簿之登記為準，尤以本件原告係以受託人之身
    分捐贈，其捐贈之效力依信託法第17條規定，既歸委託人享
    有，尤賴土地登記簿之登記始能清楚呈現其關係，原告自有
    待閱覽土地登記簿始能明晰，原告亦非不得委託代辦之洪炳
    輝併隨申領土地登記簿謄本以資證實。而本件捐贈扣除之金
    額龐大，利益攸關，依常情於關涉稅捐事項自不至僅因信賴
    專業代理人洪炳輝土地代書（現為地政士）全權處理，而不
    過問其實際過程及結果是否合於目的之理。且原告對於登記
    之相關資料既可閱覽得知之情形下，乃原告疏未閱覽查證，
    任由所委任代辦之洪炳輝辦理信託登記及以受託人身分捐贈
    ，又不行使上開契約條款，或要求洪炳輝重辦（92年4月22
    日即發給土地捐贈證明，當年重辦之時間甚為充裕），而將
    其受託之土地列報綜合所得稅捐贈扣除額，其主張信賴原則
    之適用，尚非可取。
五、綜上所述，原告之主張俱無可採，從而原處分以原告列報捐
    贈扣除額，其中系爭土地部分並非捐贈其自有財產，而係以
    受託人身分將信託登記取得之信託財產捐贈望安鄉公所，未
    符合所得稅法第17條捐贈之扣除，否准認列，核定其捐贈扣
    除額100,319,709元，當年度綜合所得總額163,507,914元，
    綜合所得淨額62,410,167元，補徵應納稅額21,572,070元，
    嗣更正綜合所得總額為130,008,525元，綜合所得淨額28,91
    0,778元，補徵應納稅額16,399,460元。核無違誤，訴願決
    定予以維持，亦無不合，原告訴請予以撤銷，核無理由，應
    予駁回。
據上論結，本件原告之訴為無理由，依行政訴訟法第195條第1項
後段、第98條第3項前段，判決如主文。
中　　華　　民　　國　　96　　年　　3　　月　　22 　　日
                     第三庭審判長法  官　王茂修
                                 法  官　莊金昌
                                 法  官  林金本
以上正本證明與原本無異。
如不服本判決，應於判決送達後20日內向本院提出上訴書狀，其
未表明上訴理由者，應於提起上訴後20日內向本院提出上訴理由
書（須依對造人數附具繕本）；如於本判決宣示或公告後送達前
提起上訴者，應於判決送達後20日內補提上訴理由書（須附繕本
）。未表明上訴理由者，逕以裁定駁回。
提起上訴應預繳送達用雙掛號郵票390元（34元及5元郵票各10份
)。
中　　華　　民　　國　　96　　年　　3　　月　　22 　　日
                                 書記官  朱敏諄
